【裁判字號】    97,訴,1176
【裁判日期】    980911
【裁判案由】    損害賠償
【裁判全文】
臺灣桃園地方法院民事判決              97年度訴字第1176號
原      告  乙○○
被      告  甲○○
上列當事人間請求損害賠償事件，經本院刑事庭以97年度壢交簡
附民字第10號刑事附帶民事訴訟裁定移送民事庭審理，本院於民
國98年8月12日言詞辯論終結，判決如下：
    主      文
被告應給付原告新台幣伍拾陸萬伍仟柒佰陸拾伍元，及自民國九
十七年二月二日起至清償日止，按年息百分之五計算之利息。
原告其餘之訴駁回。
訴訟費用由被告負擔百分之十一，餘由原告負擔。
本判決第一項於原告以新台幣壹拾捌萬玖仟元為被告供擔保後，
得假執行。
原告其餘假執行之聲請駁回。
    事實及理由
壹、程序方面：
    按訴狀送達後，原告不得將原訴變更或追加他訴，但擴張或
    減縮應受判決事項之聲明者，不在此限，民事訴訟法第255
    條第1 項第3 款定有明文。本件原告於起訴時原聲明請求被
    告給付新台幣（下同）5,325,391 元，及自起訴狀繕本送達
    翌日起清償日止，按年息百分之5 計算之利息。嗣於本院審
    理中，將上開聲明之本金部分變更為5,318,491 元（參見本
    院卷第32頁），核係減縮應受判決事項之聲明，依前揭規定
    ，應予准許，合先敘明。
貳、實體方面：
一、本件原告主張：
  (一)原告於民國96年5 月13日晚間9 時許，駕駛車號RFR-037 號
    輕型機車（下稱系爭機車），沿桃園縣桃園市○○路往桃鶯
    路方向行駛，行經該路與長安街口時，遭同方向行駛之被告
    所駕車號0511-MN 號自用小客車（下稱系爭自小客車），自
    左後方擦撞，致原告人車倒地，頭部受傷併顱內出血，且右
    耳聽力受損。
  (二)原告因被告之不法行為致受有損害，爰依侵權行為之法律關
    係，請求被告賠償5,318,491 元，賠償項目及金額如下：
  醫療費用：原告遭上述傷害後，即赴財團法人長庚紀念醫院
    林口分院（下稱長庚醫院）及財團法人天主教聖保祿修女會
    醫院（下稱聖保祿醫院）就診，共支出醫療費用51,598元（
    其中救護車費2,580 元，長庚醫院住診費38,567元，長庚醫
    院21筆門診費4,568 元，聖保祿醫院17筆門診費5,883 元）
    。
  看護費用：原告住院8 日（自96年5 月14日起至同年月22日
    止）期間由家人看護，以每日須支出2,000 元看護費計算，
    共16,000元。
  薪資損失：原告在事發前月薪原有30,000元，因本件事故致
    7個月無法工作，薪資損失共計210,000元。
  勞動能力減少：本件事故造成原告頭顱嚴重受傷及右耳聽力
    受損，經評估原告之勞動能力減少2 分之1 ，以原告原有月
    薪30,000計算，至原告60歲止，再以霍夫曼計算法扣除中間
    利息，共計有2,540,893 元之損失。
  精神上之損害賠償：自本件事故發生後，原告之記憶力大幅
    減退，整日暈眩，無法集中注意力，夜間更因頭痛欲裂需仰
    賴安眠藥物始得入眠，且因緊急開顱手術清除血塊，不得壓
    迫頭顱右側，導致原告生活上諸多不便，嚴重影響原告情緒
    及精神狀況，甚至原告擇偶結婚，造成原告身心極大創傷，
    無法回復，故請求被告賠償非財產損害2,500,000元。
  (三)聲明：
  1.被告應給付原告5,318,491 元，及自起訴狀繕本送達翌日（
    即97年2 月2 日）起至清償日止，按年息百分之5 計算之利
    息。
  2.願供擔保，請准宣告假執行。
二、被告則以：伊願意賠償，惟原告請求之金額過高，伊無能力
    負擔等語，資為抗辯。並聲明：原告之訴及假執行之聲請均
    駁回。
三、得心證之理由：
  (一)原告主張其於96年5 月13日晚間9 時許，駕駛系爭機車沿桃
    園縣桃園市○○路往桃鶯路方向行駛，行經該路與長安街口
    時，遭同方向行駛之被告所駕系爭自小客車自左後方擦撞，
    致原告人車倒地，頭部受傷併顱內出血，且右耳聽力受損等
    情，業據其提出長庚醫院出具之診斷證明書影本3 紙為證（
    參見本院97年度壢交簡附民字第10號卷第5 、11、12頁），
    且有道路交通事故現場圖、道路交通事故調查報告表、現場
    照片22張等附卷可稽（參見台灣桃園地方法院檢察署96年度
    偵字第14918 號卷第15頁、第16至17頁、第24至34頁），復
    經本院依職權調取上開刑事卷宗核閱屬實，被告對此亦不爭
    執，是原告此部分主張堪信為真實。
  (二)按駕駛人駕駛汽車，應遵守道路交通標誌、標線、號誌之指
    示，並服從交通指揮人員之指揮，道路交通安全規則第90條
    定有明文。次按閃光黃燈表示警告，車輛應減速接近，注意
    安全，小心通過，道路交通標誌標線號誌設置規則第211 條
    第1 項第1 款亦有規定。經查，依前揭現場照片所示，本件
    肇事地點之路口設有閃光黃燈號誌，被告駕駛系爭自小客車
    ，行經該閃光黃燈之交岔路口直行通過時，依上開規定，即
    應減速接近，注意安全，小心通過。而當時天候晴、日間自
    然光線、市區道路○○○路面、路面乾燥、無缺陷、無障礙
    物、視距良好、閃光號誌動作正常，標線清楚等情，有前揭
    道路交通事故現場圖、道路交通事故調查報告表附卷可稽，
    尚無不能注意之情事。被告竟疏未注意，致伊所駕駛之系爭
    自小客車自左後方擦撞原告所騎機車，原告因而人車倒地，
    頭部受傷併顱內出血，且右耳聽力受損，被告就本件事故之
    發生顯有過失，且被告之過失行為與原告所受傷害間，有相
    當因果關係，堪以認定。
  (三)次按因故意或過失，不法侵害他人之權利者，負損害賠償責
    任；不法侵害他人之身體或健康者，對於被害人因此喪失或
    減少勞動能力或增加生活上之需要時，應負損害賠償責任；
    不法侵害他人之身體、健康、名譽、自由、信用、隱私、貞
    操，或不法侵害其他人格法益而情節重大者，被害人雖非財
    產上之損害，亦得請求賠償相當之金額，民法第184 條第1
    項前段、第193 條第1 項及第195 條第1 項前段分別定有明
    文。經查，因被告之過失行為致原告受有前揭傷害，則原告
    請求被告賠償損害，洵屬有據。茲就原告請求被告賠償之項
    目及金額審酌如下：
  1.醫療費用部分：
    原告主張其遭上述傷害後，即赴長庚醫院、聖保祿醫院就診
    ，共支出醫療費用51,598元等語，業據其提出統一發票、長
    庚醫院出具之醫療費用繳費證明、聖保祿醫院出具之醫療費
    用繳費證明等為證（參見前揭附民卷第6 至9 頁），復有長
    庚醫院97年11月3 日（97）長庚院法字0949號函及後附之醫
    療費用明細表在卷可稽（參見本院卷第57至84頁），被告對
    此並無其他反證提出，且上開醫療費用均屬治療上之必要費
    用，是原告向被告請求賠償醫療費用合計51,598元，應予准
    許。
  2.看護費用部分：
    按親屬代為照顧被害人之起居，固係基於親情，但親屬看護
    所付出之勞力並非不能評價為金錢，雖因二者身分關係而免
    除被害人之支付義務，惟此種基於身分關係之恩惠，自不能
    加惠於加害人。故由親屬看護時雖無現實看護費之支付，仍
    應認被害人受有相當於看護費之損害，得向上訴人請求賠償
    ，始符公平原則（最高法院94年度台上字第1543號判決意旨
    參照）。本件原告主張住院8 日（自96年5 月14日起至同年
    月22日止）期間由家人看護，以每日須支出2,000 元看護費
    計算，共16,000元等語。經查，長庚醫院於97年11月3 日以
    前揭函文回覆本院結果略以：依當時病況研判，住院期間因
    傷勢致行動不便，日常生活宜由他人全日協助照護，出院後
    2 至4 週內則為半日照護等語（參見本院卷第57頁），故原
    告主張其於住院8 日期間需由他人看護等語，應屬可採。至
    原告實際上係請他人照護或由其親屬負責照顧其日常生活起
    居，依上開說明，均不能免除被告之支付義務。是原告請求
    被告給付住院8 日期間由家人看護，以每日須支出2,000 元
    看護費計算，共16,000元看護費用，於法有據，應予准許。
  3.薪資損失部分：
    按不法侵害他人之身體或健康者，對於被害人因此喪失或減
    少勞動能力或增加生活上之需要時，應負損害賠償責任，民
    法第193 條第1 項定有明文。本件原告主張其因本件事故致
    其7 個月無法工作，受有薪資損失共計210,000 元等語。經
    查，依原告所提96年度各類所得扣繳暨免扣繳憑單記載（參
    見前揭附民字卷第10頁），原告該年度之給付總額為150,00
    0 元，惟原告自同年6 月以後即因本件車禍受傷而無法工作
    ，故該給付總額乃前5 個月之加總，換算平均月薪即為30,0
    00元。次查，原告自陳其於本件車禍發生前係擔任文書工作
    （參見本院卷第32頁），經本院向長庚醫院確認其須休養多
    久始能回復工作後，該院函覆本院稱：其傷勢休養1 至3 個
    月後應可恢復從事文書工作等語（參見本院卷57頁），是原
    告因傷無法工作所受薪資之損失期間應以3 個月為合理。按
    原告如未受傷，按月工作可取得30,000之薪資，其因傷休養
    而無法工作所受損失，核屬前揭規定所稱之喪失或減少勞動
    能力之損失，自得請求被告賠償。原告因傷無法工作3 個月
    ，其損失金額為90,000元（計算式：30,000×3=90,000），
    則原告請求被告賠償90,000元之部分為有理由，應予准許，
    逾此範圍之請求，非有理由，不應准許。
  4.其他減少勞動能力損失部分：
    原告主張本件事故造成其頭顱嚴重受傷及右耳聽力受損，經
    評估其勞動能力減少2 分之1 ，以其原有月薪30,000計算，
    至原告60歲止，再以霍夫曼計算法扣除中間利息，共計有2,
    540,893 元之損失等語。經查，原告分別於98年6 月16日、
    7 月7 日及7 月21日至長庚醫院接受勞動力減損之鑑定，經
    該院函覆本院結果為：張女士（即原告）至本院職業醫學科
    門診鑑定，經施以MMSE評估、純音聽力測驗，及門診理學檢
    查等，相關檢查結果顯示病患仍殘存記憶力及右耳聽力減退
    ，遂依據美國醫學會障害評估指南之評核標準，加以綜合病
    患受傷部位、將來賺錢能力、工作性質及年齡予以調整計算
    鑑定，其勞動力減損21% 等語，有長庚醫院98年7 月24日（
    98）長庚院法字第0567號函1 件附卷可稽（參見本院卷第10
    7 頁），則原告請求被告賠償其至年滿60歲減少勞動能力之
    損害，洵屬有據。原告於本件事發時年齡為38歲又6 個月（
    原告為57年11月3日生），至其年滿60歲退休止，共有258個
    月，扣除事發後3 個月無法工作所受薪資損失其已另行請求
    後，其尚得請求255 個月之減少勞動能力損害。而原告於本
    件係請求被告1 次給付，自應依霍夫曼計算法扣除中間利息
    ，以此計算原告所受減少勞動能力之損害為1,092,944 元【
    計算式：30,000173.00000000（即月別單利複式霍夫曼係
    數）x21%=1,092,944，小數點以下四捨五入】，是原告此部
    分請求被告賠償減少勞動能力損失1,092,944 元，於法有據
    ，應准許之，逾此範圍之請求，則無理由，應予駁回。
  5.精神慰撫金部分：
    按非財產上之損害賠償，應以實際加害之情形、被害人所受
    精神上痛苦之程度、賠償權利人之身分地位、經濟能力，並
    斟酌賠償義務人之經濟狀況、可歸責之程度等定之。原告主
    張自本件事故發生後，其之記憶力大幅減退，整日暈眩，無
    法集中注意力，夜間更因頭痛欲裂需仰賴安眠藥物始得入眠
    ，且因緊急開顱手術清除血塊，不得壓迫頭顱右側，導致其
    生活上諸多不便，嚴重影響其情緒及精神狀況，甚至其擇偶
    結婚，造成其身心極大創傷，無法回復，故請求被告賠償非
    財產損害2,500,000 元等語。經查，原告為57年11月3 日生
    ，教育程度為高中肄業；被告為73年4 月27日生，教育程度
    為高中畢業（參見前揭偵查卷第4 、11頁），本院審酌實際
    加害之情形，原告因本件事故精神上所受痛苦之程度，及兩
    造之身分地位、經濟能力等情狀，認原告得請求之非財產上
    損害以500,000 元為適當，逾此範圍部分，不予准許。
  6.綜上，被告應賠償原告之數額共計1,750,542 元（51,598+1
    6,000+90,000+1,092,944+500,000=1,750,542）。
  (四)按損害之發生或擴大，被害人與有過失者，法院得減輕賠償
    金額或免除之，民法第217 條第1 項定有明文。此項規定之
    目的，在謀求加害人與被害人間之公平，故在裁判上法院得
    以職權減輕或免除之（最高法院85年台上字第1756號判例可
    資參照）。次按汽車在設有慢車道之雙向二車道，除應依前
    項各款規定行駛外，於快慢車道間變換車道時，應顯示方向
    燈，讓直行車先行，並注意安全距離，道路交通安全規則第
    97條第2 項定有明文。經查，本件車禍之發生，固係因被告
    於行經事發路段時，違反前述注意義務而肇事。惟原告駕駛
    系爭機車同向行駛於慢車道上，於交岔路口處變換車道直行
    時，未讓同向左後方行駛於快車道上被告駕駛之系爭自小客
    車先行，並注意安全距離，即行變換車道至快車道上駛近道
    路中心處，被告駕駛之系爭自小客車因未減速接近，見狀雖
    曾試圖向左閃避，仍閃避不及，致系爭自小客車前方右側碰
    撞原告駕駛之系爭機車而肇事之事實，為兩造所不爭執。且
    本件車禍經送台灣省桃園縣區車輛行車事故鑑定委員會鑑定
    結果認為：原告夜晚駕駛輕機車，行經閃黃號誌交岔路口向
    左偏行時疏未注意左後直行來車動態；與被告夜晚駕駛自小
    客車，行經閃黃號誌交岔路口未減速接近反超速行使，且未
    注意安全小心通過，同為肇事原因，有該鑑定意見書1 件在
    卷可稽（參見本院96年度壢交簡字第2022號卷第33頁）。嗣
    本件再送台灣省車輛行車事故覆議鑑定委員會覆議，其覆議
    結果認為：原告於夜間駕駛輕機車，行經閃光黃燈號誌岔路
    口，向左偏行時未注意讓左後直行車先行，為肇事主因；被
    告於夜間駕駛自小客車，行經閃光黃燈號誌岔路口，未減速
    接近反超速行使且未注意安全小心通過，為肇事次因，有該
    覆議意見書1 件附卷可稽（參見前揭刑事卷第39頁）。復由
    本院依原告聲請送國立交通大學鑑定，其鑑定結果與台灣省
    車輛行車事故覆議鑑定委員會之覆議結果相同，有該鑑定意
    見書1 件在卷足憑（參見本院卷第89頁），是原告對於本件
    事故之發生與有過失，堪以認定。本院斟酌兩造之過失情節
    ，認本件原告應負3 分之2 責任，被告應負3 分之1 責任，
    方屬公允。依此，原告得請求被告賠償之金額為583,514 元
    （計算式：1,750,542 ×1/3 ＝583,514 ，小數點以下四捨
    五入）。
  (五)末按保險人依本法規定所為之保險給付，視為被保險人損害
    賠償金額之一部分；被保險人受賠償請求時，得扣除之，強
    制汽車責任保險法第32條定有明文。本件原告已自英屬百慕
    達商友邦人壽保險股份有限公司台灣分公司領取強制汽車責
    任保險金17,749元，為其所自承，且有原告提出之存摺節本
    1 件附卷可稽。依前揭規定，原告向被告請求本件侵權行為
    損害賠償時，自應扣除前述已獲強制汽車責任保險金給付之
    部分，以此計算，被告應給付原告565,765 元（計算式：58
    3,514-17,749=565,765）。
四、綜上所述，原告依侵權行為法律關係，請求被告給付565,76
    5 元，及自起訴狀繕本送達翌日起（即97年2 月2 日）至清
    償日止，按年息百分之5 計算之利息，為有理由，應予准許
    ，逾此範圍之其餘請求，為無理由，應予駁回。
五、原告陳明願供擔保聲請宣告假執行，關於其勝訴部分，核無
    不合，爰酌定相當之擔保金額，予以准許；至其敗訴部分，
    假執行之聲請失所附麗，應予駁回。
六、本件事證已臻明確，兩造間其餘攻擊防禦方法，核與本判決
    結果不生任何影響，爰不一一予以論述，附此敘明。
七、訴訟費用負擔之依據：民事訴訟法第79條。
中    華    民    國    98    年     9    月    11    日
                  民事第一庭    法  官  林哲賢
以上正本係依照原本作成
如對本判決上訴，須於判決送達後20日內向本院提出上訴狀
中    華    民    國    98    年    9     月    11    日
                                書記官  陳佳彬


司法院資訊處製作；財團法人民間司法改革基金會備份。
